【裁判字號】    95,訴,395
【裁判日期】    951229
【裁判案由】    分割共有物
【裁判全文】
臺灣彰化地方法院民事判決  95年度訴字第395號
原      告  辛○○
被      告  甲○○
            壬○○
            戊○○
            丁○○
被      告  乙○○
上列二人共同
訴訟代理人  丙○○    住同上
被      告  己○○    住彰化縣.
                      現應受.
            庚○○    住台北市大安區○○○路○段223巷34巷
                      1號4樓.
            鄭如    住同上
            癸○○    住台北市○○區○○街106巷6弄1號3樓
上列當事人間請求分割共有物事件，本院於民國95年12月20日言
詞辯論終結，判決如下：
    主  文
兩造共有坐落彰化縣溪湖鎮○○段六三五地號、地目建、面積二
六五平方公尺土地，分割為附圖即彰化縣溪湖地政事務所民國九
十五年八月二十四日土地複丈成果圖所示，編號A 部分、面積六
五平方公尺，分歸原告、被告壬○○、己○○、庚○○、鄭如
、癸○○共同取得，並按其原應有部分比例繼續維持共有；編號
B部 分、面積七四平方公尺，分歸被告甲○○取得；編號C 部分
、面積六九平方公尺，分歸被告丁○○、乙○○共同取得，並按
其原應有部分比例繼續維持共有；編號D 部分、面積五七平方公
尺，分歸被告戊○○取得。
兩造並依附表貳所示之金額互為補償。
訴訟費用由兩造按附表壹所示原應有部分比例負擔。
    事實及理由
甲、程序方面：
    被告壬○○、戊○○、己○○、庚○○、鄭如、癸○○受
    合法通知，未於最後言詞辯論期日到場，核無民事訴訟法第
    386 條各款所列情形，爰依原告之聲請，由其一造辯論而為
    判決，先予敘明。
乙、實體方面：
一、原告主張坐落彰化縣溪湖鎮○○段635 地號、地目建、面積
    265 平方公尺土地（下稱系爭土地）為兩造所共有，應有部
    分比例如附表一所示，兩造就系爭土地並無因物之使用目的
    不能分割之情事，亦未有不分割之協議，原告屢與被告協調
    分割，均無法解決，爰依民法第823 條第1 項、第824 條第
    2 項規定請求准予分割，分割方案請求採用附圖即彰化縣溪
    湖地政事務所民國95年8 月24日土地複丈成果圖所示方案等
    語。並聲明：除互為補償之金額及訴訟費用負擔之比例外，
    如主文所示。
二、被告之聲明及陳述：
（一）被告甲○○、丁○○、乙○○一致陳稱：同意分割，並同
      意依附圖所示方案分割，補償金額則同意以95年1 月公告
      土地現值為基準等語。並聲明：求為適當之判決。
（二）被告戊○○於最後言詞辯論期日未到場，據其以前辯論陳
      稱：同意分割，並同意依附圖所示方案分割，補償金額則
      同意以95年1 月公告土地現值為基準等語。並聲明：求為
      適當之判決。
（三）被告壬○○、己○○、庚○○、鄭如、癸○○經合法通
      知，未於言詞辯論期日到場，亦未提出書狀作何聲明或陳
      述。
三、得心證之理由：
（一）按各共有人，得隨時請求分割共有物。共有物之分割方法
      不能協議決定者，法院得因任何共有人之聲請，命以原物
      分配於各共有人，民法第823 條第1 項、第824 條第2 項
      分別定有明文。本件原告主張上揭事實，已據其提出與所
      述相符之土地登記謄本為證，且為曾到庭被告甲○○、戊○○、丁○○、乙○○所不爭執，是原告之主張自堪信為
      真實。
（二）查系爭土地近四邊形，北側臨彰化縣溪湖鎮○○路對外聯
      絡，南、東、西側則與訴外人所有土地毗鄰，由東至西分
      別為被告戊○○所有面積57平方公尺之加強磚造平房、被
      告丁○○、乙○○共有面積69平方公尺之加強磚造平房、
      被告甲○○所有面積74平方公尺之加強磚造平房、原告所
      有面積65平方公尺之加強磚造平房占用等情，為原告及到
      場之被告丁○○、乙○○、戊○○所不爭執，並有勘驗筆
      錄、現場略圖、彰化縣溪湖地政事務所95年6 月13日土地
      複丈成果圖在卷可稽，應認為真實。
（三）按共有物分割方法，法院應斟酌當事人之聲明，共有物之
      性質，經濟效用及全體共有人之利益等公平決之。關於系
      爭土地之分割方法，有被告丁○○、乙○○提出如附圖方
      案。經查：該方案，業得原告及被告甲○○、楊文清所同
      意，餘被告經合法通知均未到庭，當可視為渠等對分配取
      得土地之面積及位置應無特別意見，且該方案採南北向分
      割，分割後各共有人分配取得之土地均面臨彰化縣溪湖鎮
      ○○路，可直接對外聯絡，且各共有人分配取得土地與其
      原有建物所坐落之基地位置大致相符，不致受有建物遭拆
      除之損害。此外，附圖所示方案各共有人分配取得土地皆
      屬地形方正，利於日後規劃，且可提高系爭土地之經濟效
      用，在客觀上對各共有人並無不利之情形，自屬妥適，堪
      值採用，爰諭知分割方法如主文第1 項所示。
（四）又按法院裁判分割共有物，除應斟酌各共有人之利害關係
      ，及共有物之性質外，尚應斟酌共有物之價格，倘共有人
      中有不能按其應有部分受分配，或所受分配之不動產，其
      價格不相當時，法院非不得命以金錢補償之（最高法院57
      年台上字第2117號判例、63年台上字第2680號判例意旨參
      照）。關於系爭土地，原告及被告壬○○、己○○、庚○○、鄭如、癸○○分配取得之土地面積少於渠等以應有
      部分比例折算之土地面積，而被告甲○○、戊○○、洪丁○○、乙○○分配取得之土地面積則多於渠等以應有部分
      比例折算之土地面積，對此，到庭之兩造均同意以95年1
      月份之土地公告現值每平方公尺新台幣（下同）67,322元
      為補償基準，爰判命兩造間應相互補償之金額如附表二所
      示。
結論：本件原告之訴為有理由，依民事訴訟法第385 條第1 項前
段、第80條之1 ，判決如主文。
中    華    民    國    95    年    12    月    29    日
                  民事第一庭    法  官  游秀雯
以上正本係照原本作成。
如對判決上訴，應於判決送達後20日內向本院提出上訴狀。
中    華    民    國    95    年    12    月    29    日
                                書記官  張西武
附表一：應有部分及訴訟費用負擔比例。
┌──┬─────┬─────────┬────────┐
│編號│共有人姓名│應有部分比例      │訴訟費用負擔比例│
├──┼─────┼─────────┼────────┤
│ 1  │甲○○    │4分之1            │4分之1          │
├──┼─────┼─────────┼────────┤
│ 2  │癸○○    │400分之29         │400分之29       │
├──┼─────┼─────────┼────────┤
│ 3  │壬○○    │400分之29         │400分之29       │
├──┼─────┼─────────┼────────┤
│ 4  │丁○○    │16分之3           │16分之3         │
├──┼─────┼─────────┼────────┤
│ 5  │戊○○    │100分之21         │100分之21       │
├──┼─────┼─────────┼────────┤
│ 6  │乙○○    │16分之1           │16分之1         │
├──┼─────┼─────────┼────────┤
│ 7  │辛○○    │400分之29         │400分之29       │
├──┼─────┼─────────┼────────┤
│ 8  │己○○    │1200分之29        │1200分之29      │
├──┼─────┼─────────┼────────┤
│ 9  │庚○○    │1200分之29        │1200分之29      │
├──┼─────┼─────────┼────────┤
│ 10 │鄭如    │1200分之29        │1200分之29      │
└──┴─────┴─────────┴────────┘
附表二：各共有人相互補償金額。
（小數點以下四捨五入）
┌─────┬───────┬─────┬───────┐
│應為補償之│應補償之金額  │應受補償之│應受補償之金額│
│共有人    │（新台幣）    │共有人    │（新台幣）    │
├─────┼───────┼─────┼───────┤
│被告甲○○│521,746元     │原告辛○○│521,746元     │
│          │              ├─────┤由原告、被告鄭│
│          │              │被告壬○○│聯昌、己○○、│
│          │              ├─────┤庚○○、鄭如│
│          │              │被告己○○│、癸○○各按其│
│          │              ├─────┤應有部分比例受│
│          │              │被告庚○○│償。          │
│          │              ├─────┤              │
│          │              │被告鄭如│              │
│          │              ├─────┤              │
│          │              │被告癸○○│              │
├─────┼───────┼─────┼───────┤
│被告丁○○│185,136元     │原告辛○○│185,136元     │
│被告乙○○│由被告丁○○、├─────┤由原告、被告鄭│
│          │乙○○各按其應│被告壬○○│聯昌、己○○、│
│          │有部分比例負擔├─────┤庚○○、鄭如│
│          │。            │被告己○○│、癸○○各按其│
│          │              │          │應有部分比例受│
│          │              │被告庚○○│償。          │
│          │              ├─────┤              │
│          │              │被告鄭如│              │
│          │              ├─────┤              │
│          │              │被告癸○○│              │
├─────┼───────┼─────┼───────┤
│被告戊○○│90,885元      │原告辛○○│90,885元      │
│          │              ├─────┤由原告、被告鄭│
│          │              │被告壬○○│聯昌、己○○、│
│          │              ├─────┤庚○○、鄭如│
│          │              │被告己○○│、癸○○各按其│
│          │              ├─────┤應有部分比例受│
│          │              │被告庚○○│償。          │
│          │              ├─────┤              │
│          │              │被告鄭如│              │
│          │              ├─────┤              │
│          │              │被告癸○○│              │
└─────┴───────┴─────┴───────┘


司法院資訊處製作；財團法人民間司法改革基金會備份。
